臺灣桃園地方法院民事判決　　　　　　　　　　　　九十二年度簡上字第三○二號
　　上　訴　人　乙○○
　　訴訟代理人　呂理胡律師
　　被上訴人　　甲○○
　　訴訟代理人　楊禎祥
右當事人間請求清償債務事件，上訴人對於中華民國九十二年十月三十日本院中壢簡
易庭九十二年度壢簡字第一五九號第一審民事簡易判決提起上訴，經本院於民國九十
三年八月三十日言詞辯論終結，判決如左：
    主      文
上訴駁回。
第二審訴訟費用由上訴人負擔。
    事      實
甲、上訴人方面：
  一、聲明：
    (一)原判決廢棄。
    (二)右廢棄部分，被上訴人應給付上訴人新台幣（下同）十四萬四千元及自原審起
      訴狀繕本送達之翌日起至清償日止，按年息百分之五計算之利息。
    (三)第一、二審訴訟費用由被上訴人負擔。
  二、陳述：除與原審判決書所載相同者茲予引用外，補稱：
    (一)兩造於民國九十一年十月九日簽訂租約（下稱系爭租約），由上訴人承租被上
      訴人所有坐落桃園縣中壢市○○路○段七十七號之一、二樓全部（下稱系爭房
      屋），欲供經營食品工廠使用，約定租期二年，租金每月二萬八千元，押租金
      六萬元，其後上訴人已給付三個月之租金八萬四千元及押租金，總計為十四萬
      四千元。兩造於租約末尾之附件條款並特別記載：「甲方（即被上訴人）之房
      屋應該能申請工廠登記，如不能登記時本契約失效，租金、押金全額退還乙方
      （即上訴人）」等語，此特約條款乃系爭租約所附之解除條件。
    (二)上訴人於訂約後之九十二年一月八日向桃園縣政府申請喜冠食品有限公司（下
      稱喜冠公司）設廠登記，經桃園縣政府於同年一月九日函覆並退件時，才得知
      系爭房屋上已有他人申請設立之工廠登記，致上訴人不能再為工廠登記。按「
      附解除條件之法律行為，於條件成就時，失其效力」、「無效法律行為之當事
      人，於行為當時知其無效，或可得而知者，應負回復原狀或損害賠償之責任」
      ，民法第九十九條第二項、第一百一十三條分別定有明文，則依前開附件條款
      之約定及前揭民法第一百一十三條規定，系爭租約之解除條件業已成就，租約
      因而失其效力，被上訴人即應返還上訴人已繳之租金、押租金共計十四萬四千
      元。至被上訴人事後遲於九十二年一月二十日才繳銷系爭房屋之原工廠登記證
      ，且於一星期後之同年一月二十七日才通知上訴人，期間已遲延將近一個月的
      時間，然被上訴人之前開遲延給付對上訴人已無利益可言，上訴人仍得依約請
      求返還前開租金、押租金。
  三、證據：援用原審之立證方法，並提出現場相片七張為證。
乙、被上訴人方面：
  一、聲明：如主文所示。
  二、陳述：除與原審判決書所載相同者茲予引用外，補稱：
    (一)系爭租約之附件條款雖記載「甲方（即被上訴人）之房屋應該能申請工廠登記
      ，如不能登記時本契約失效」等語，惟系爭房屋並無不能申請工廠登記證之情
      形，與前開約定所指情形自有不符。又兩造並未約定上訴人申請工廠登記證之
      時間，且兩造於九十一年十月九日簽訂租約，上訴人遲至簽約後三個月之九十
      二年一月八日始申請工廠登記，足見上訴人並無申請急迫之情形。且桃園縣政
      府雖於九十二年一月九日函覆上訴人，然該函僅係通知上訴人補正，補正後即
      可獲准。並非駁回其申請，足見系爭房屋確無不能辦理工廠登記證之情形。而
      被上訴人得知桃園縣政府之前開通知內容後，隨即通知原承租人於九十二年一
      月二十日辦理歇業及繳銷工廠登記證，並無礙上訴人之補正，上訴人自己不願
      意補正，非可歸責於被上訴人。
    (二)被上訴人於簽訂系爭租約後，即將系爭房屋交付上訴人占有使用，且上訴人僅
      繳租至九十二年一月份，之後即迄未繳納，被上訴人已經催告後而於九十二年
      三月十三日終止系爭租約，被上訴人既已占有使用系爭房屋且迄未給付遲繳之
      租金，自無從要求被上訴人返還租金及押租金。
    (三)系爭房屋係六十年都市計劃實施前之舊有房舍，依法雖未核發建物使用執照，
      惟據桃園縣政府建設局之規定得以建物登記謄本代替建物使用執照，另系爭房
      屋之建物登記謄本標示部主要用途欄明確記載：工業用、工廠，且系爭房屋之
      前任房客亦曾於系爭房屋地址完成「溫勝工業股份有限公司」（下稱溫勝公司
      ）之工廠登記，以上均足證明系爭房屋確可申請工廠登記，自與系爭租約附件
      條款所指系爭房屋「不能登記」之情形不符。
  三、證據：援用原審之立證方法，並提出系爭房屋之建築改良物登記簿影本一份，
      並請求訊問證人溫增倉。
    理      由
一、上訴人於原審時係主張系爭租約之標的有給付不能之情而屬無效，縱非無效，亦
    因系爭租約之解除條件成就而失其效力，爰依給付不能之法律關係及系爭租約訂
    定之附件條款為請求權基礎，嗣於本院審理時則陳明：不主張給付不能（之法律
    關係），並另主張民法第一百一十三條規定為請求權基礎等語（見本院九十三年
    八月三十日言詞辯論筆錄），按民法第一百一十三條所規定：「無效法律行為之
    當事人，於行為當時，知其無效或可得而知者，應負回復原狀或損害賠償之責任
    」，此請求權與上訴人於原審時主張之請求權基礎並非同一，核其於本院之上開
    陳述應屬訴之變更及追加，惟按前開請求之基礎事實均為相同，且被上訴人對於
    前開訴之變更、追加並無異議，而為本案之言詞辯論，依法亦視為同意變更、追
    加，是上訴人前開訴之變更、追加，核與民事訴訟法第四百四十六條第一項但書
    準用同法第二百五十五條第一項第二款、第二項之規定相符，應予准許，合先敘
    明。
二、上訴人於九十一年十月九日簽訂系爭租約，向被上訴人承租系爭房屋，欲供經營
    食品工廠使用，約定租期二年，租金每月二萬八千元，應於每月十五日以前繳納
    ，押租金六萬元，其後上訴人已給付三個月之租金八萬四千元及押租金，總計為
    十四萬四千元。而兩造於租約之附件條款約明：「甲方（即被上訴人）之房屋應
    該能申請工廠登記，如不能登記時本契約失效，租金、押金全額退還乙方（即上
    訴人）」等語，而上開約定乃系爭租約所附之解除條件等情，為兩造所不爭執，
    並有系爭租約一份在卷可憑，足信為真實。
三、經本院整理後，兩造同意本件之爭執重點在於系爭租約所訂之前開解除條件是否
    已經成就，經審理結果認定如下：
    (一)上訴人主張解除條件業已成就，並舉桃園縣政府於九十二年一月九日退件之函
      文為據，惟觀諸桃園縣政府之前開函文內容係謂：「主旨：貴公司（喜冠公司
      ）申請工廠登記乙案，請依說明二補正，復請查照」，「說明：一復貴公司九
      十二年一月八日申請書。二補正事項如下：(一)貴公司設廠地點原由何公司（廠
      ）設廠，請一併繳銷原領工廠登記證。(二)請檢附環保文件及規費郵政匯票新台
      幣柒仟元正（受款人：經濟部）。(三)請檢附建物使用執照以憑審核建物面積及
      用途。(四)申請書件請備妥壹式參份。三檢還原申請書件」等語（見原審卷第三
      七頁），準此，足認桃園縣政府就上訴人所為之申請工廠登記，並非以系爭房
      屋不能申請工廠登記為由而駁回，而係因上訴人之申請未備齊依法所需之文件
      或規費，乃以上開覆函通知上訴人補正。是上訴人僅以上開覆函即認系爭房屋
      不能申請工廠證記一節，實屬其個人主觀上之誤認，尚難採信。
    (二)再觀諸前開桃園縣政府覆函所述應補正之事項，其中僅補正事項(一)關於「繳銷
      原領工廠登記證」之部分需要被上訴人之協助，而被上訴人陳稱：其已於九十
      一年一月二十日繳銷系爭房屋原設廠商溫勝公司之工廠登記證，並於同年一月
      二十七日寄發存證信函通知上訴人可依桃園縣政府覆函之內容為補正，但上訴
      人迄未再次提出申請等語，業據提出存證信函影本一份為證，且為上訴人所自
      認，堪予採信。從而，系爭房屋就此部分之補正事項並無不能補正之情，足見
      上訴人未能就系爭房屋領得工廠登記，係因其迄未依桃園縣政府覆函補正之故
      ，則上訴人以被上訴人未繳銷系爭房屋原領工廠登記為由，主張系爭房屋不能
      申請工廠登記一節，即無可採。
    (三)再者，被上訴人辯稱：系爭房屋係六十年都市計劃實施前之舊有房舍，依法雖
      未核發建物使用執照，惟據桃園縣政府建設局之規定，得以建物登記謄本代替
      建物使用執照，另依系爭房屋之建物登記謄本及建築改良物登記簿，於主要用
      途欄分別明確記載：工業用、工廠，且系爭房屋之前任房客亦曾於該址完成溫
      勝公司之工廠登記等語，業據其提出桃園縣政府九十二年一月二十二日府建工
      字第０九二０五一三一０七號函文、建物登記謄本、建築改良物登記簿各影本
      一份為證（見原審卷第四四頁、第四五頁，本院卷第六五頁），復為上訴人所
      不爭執，堪信屬實，由此益足證系爭房屋確可申請工廠登記。
    (四)至上訴人另主張：其承租系爭房屋乃有申請工廠登記證營業之急迫性，被上訴
      人遲至九十二年一月二十日始繳銷原設廠商之工廠登記證，致其無法及早申請
      工廠登記，是被上訴人遲延之給付，對上訴人已無利益等語，已為被上訴人所
      否認，而按「遲延後之給付於債權人無利益者，債權人雖得拒絕其給付，但遲
      延後之給付於債權人無益之事實，應由債權人負舉證之責」（參照最高法院二
      十二年度上字第二四五０號判例），查系爭租約之內容並未就系爭房屋應於何
      時辦妥申請工廠登記一事為約定，又兩造係於九十一年十月九日即簽訂系爭租
      約，而上訴人遲至三個月後之九十二年一月八日始向桃園縣政府提出辦理工廠
      登記之申請，此情業據上訴人自承在卷，並有桃園縣政府覆函之說明內容附卷
      可佐，從而尚難認上訴人有何急迫之情形，且上訴人就其急迫情事復無法舉證
      以實其說，自難採信為真。
    (五)據此，系爭房屋並非不能申請工廠登記，是以系爭租約並無因解除條件成就而
      失其效力之情形。
四、綜上所述，上訴人主張：系爭租約已因解除條件成就而失其效力一節，不足採信
    ，則其依系爭租約之附件條款之約定及民法第一百一十三條規定，請求被上訴人
    返還上訴人前已繳付之租金、押租金共十四萬四千元及相關法定遲延利息，為無
    理由，不應准許。其假執行之聲請亦失所附麗，應併予駁回。原審為上訴人敗訴
    之判決，及駁回其假執行之聲請，並無不合，上訴意旨指摘原判決不當，求予廢
    棄改判，為無理由，應予駁回。
五、本件事實已臻明確，至上訴人提出之現場相片七張、本院依被上訴人聲請而傳喚
    證人溫增倉到庭所為之證詞，及兩造之其餘攻擊防禦方法，經核均與判決結果不
    生影響，爰不一一論述，附此敘明。
六、據上論結，本件上訴為無理由，依民事訴訟法第四百三十六條之一第三項、第四
    百四十九條第一項、第七十八條，判決如主文。
中　　　華　　　民　　　國　　九十三　　年　　　九　　　月　　十七　　　日
                                臺灣桃園地方法院民事第三庭
                                        審判長法  官　潘進柳
                                              法　官　劉雪惠
                                              法　官　周玉
右為正本係照原本作成
不得上訴
中　　　華　　　民　　　國　　九十三　　年　　　九　　　月　　十七　　　日
                                        書　記　官　張簡純靜
